【裁判字號】    92,台上,1068
【裁判日期】    920522
【裁判案由】    給付買賣價金
【裁判全文】
最高法院民事判決                              九十二年度台上字第一○六八號
    上  訴  人  東元電機股份有限公司
    法定代理人  黃茂雄
    訴訟代理人  李映怡律師
                陳哲宏律師
    右  一  人
    複 代理 人  羅淑瑋律師
    被 上訴 人  兆昱企業股份有限公司
    法定代理人  劉萬豐
    訴訟代理人  陳傳岳律師
                林雅芬律師
                林峻立律師
右當事人間請求給付買賣價金事件，上訴人對於中華民國九十年九月十九日台灣高等
法院第二審更審判決（九十年度上更(一)字第六二號），提起上訴，本院判決如左：
    主  文
上訴駁回。
第三審訴訟費用由上訴人負擔。
    理  由
本件被上訴人主張：上訴人因承包孫逸仙治癌中心醫院機電工程（下稱系爭工程），
向伊購買高低壓配電盤設備，嗣又追加訂購總價新台幣（下同）四百七十六萬八千四
百四十七元之高低壓配電盤增設功能相關設備、隔離分電盤設備、配電盤增加機械連
鎖設備、ＭＣＣ變更設備，及低壓分電盤設備（下稱系爭設備），伊已將該等設備交
付於上訴人，惟上訴人迄未給付價金，伊自得依買賣關係請求上訴人付款。又上訴人
已將系爭設備施作於其承包之工程，如認兩造間之買賣關係不存在，伊亦得依不當得
利之法律關係，請求上訴人返還相當於價金之利益；如認系爭設備係訴外人聯遠科技
工程有限公司（下稱聯遠公司）向伊購買後，出售與上訴人，伊亦得代位訴外人聯遠
公司請求上訴人給付價金等情。爰依買賣契約之法律關係，求為命上訴人給付四百七
十六萬八千四百四十七元，並加計法定遲延利息之判決。
上訴人則以：系爭設備非屬兩造原約定訂購之範圍，依訂購單（即工程合約書）附則
其他條文第三項約定，應由被上訴人向訴外人聯遠公司索取訂單。伊就系爭設備並未
簽認，亦未發出訂單，與被上訴人間就系爭設備及價金，並無任何買賣之合意，難認
有買賣關係存在。又伊之工地主任鍾國英及工地工程師呂毓欣於訴外人聯遠公司開立
與被上訴人之工程設備追加（變更）管制表（下稱系爭管制表）及系爭設備之單價明
細上簽名，僅係協助清點，鍾國英當時已於管制表上註明被上訴人不得以該清點清單
要求伊支付貨款，故不得謂伊就系爭設備業已簽認等語，資為抗辯。
原審審理結果，以：本件上訴人因承包系爭工程於八十五年三月二十五日與被上訴人
簽訂工程合約書即訂購單，向被上訴人訂購高低壓配電盤設備，該訂購單附則其他條
文欄第三項記載：「若數量及金額超出本合約內容部分則由賣方（即被上訴人）向聯
遠公司索取訂單，東元公司（即上訴人）不再發出訂單及付款（業主或設計師變更部
分及東元工地簽認部分除外）」等事實，為兩造所不爭執，並有工程合約書影本一件
可按，自堪信為真實。按兩造簽訂之系爭工程合約書附則其他條文欄第三項雖約定超
出原合約內容部分，須由被上訴人向訴外人聯遠公司索取訂單，上訴人不再發出訂單
及付款等語，然其後復約定：「業主或設計師變更部分及東元工地簽認部分除外」。
換言之，即要求被上訴人供應之機電設備超過原工程合約範圍之數量及金額時，如屬
「業主變更部分」，或「設計師變更部分」，或「經上訴人派駐工地之人員簽認者」
即屬兩造契約範圍，並非須上訴人另發訂單，雙方始有買賣關係存在。上訴人亦自承
上開三個條款中有一個成就即屬除外條款，惟辯稱雖有上開除外條款之情形，但因變
更部分之標的及價金於兩造簽約時無從確認，故不屬原合約範圍，仍需由上訴人另發
出訂單，兩造始成立買賣契約云云。然依上開其他條文欄第三項之記載所示，並未限
定變更、追加設備之項目或標的應於兩造簽訂系爭工程合約書時即已確定，更未約定
須由上訴人發出訂單，雙方始有買賣關係存在，因此，上訴人上揭抗辯，顯與兩造合
約文義不符，並不足採。次查上訴人因系爭工程「業主」之變更指示所需，追加系爭
設備，系爭設備業經運扺工地，並使用於工地等情，有上訴人公司工地主任呂毓欣、
鍾國英簽名之「ＣＯＮＴＲＡＣＴ」、「ＱＵＯＴＡＴＩＯＮ」及系爭管制表可憑，
並依證人呂毓欣及上訴人之職員楊捷然之證詞以觀，足證系爭設備係上訴人應「業主
」孫逸仙治癌中心醫院之要求而追加或變更者，且已由被上訴人交付於上訴人，要無
疑義。況依「業主」、技師、水電工程單位開會之八十五年四月十七日及八十五年六
月十八日會議所載內容，亦可知系爭設備係因原機電設備功能需修改、調整等衍生而
出者，合約所列之原機電相關設備與系爭設備係互為參差施作，自屬兩造合約範圍內
，被上訴人請求上訴人給付價金，自屬有據。復查被上訴人於八十七年二月二十日致
台安電機股份有限公司林明正副總經理函文第一項記載所指之「合約」，係上訴人與
被上訴人原已簽訂之工程合約書，而原工程合約簽訂之情形，係先由被上訴人與訴外
人聯遠公司議價完成，經上訴人同意後，再由被上訴人與上訴人簽約、請款，亦為上
訴人所不爭執，則上訴人以被上訴人對原工程合約書之說明，逕主張系爭追加設備亦
應另簽新約，實屬無據。另查該函文第三項係被上訴人在表明要求被上訴人交付系爭
追加設備者係上訴人，並非訴外人聯遠公司，而系爭設備又係上訴人所受領，並由上
訴人工地人員簽認在案，則上訴人以被上訴人並無直接向上訴人請求給付價金之權利
云云為辯，亦無可採。綜上所述，被上訴人依買賣契約關係，請求上訴人給付系爭設
備價金四百七十六萬八千四百四十七元本息，為有理由，應予准許云云，為其心證之
所由得，並說明兩造其餘攻擊防禦方法不予審酌之理由，爰將第一審所為上訴人敗訴
判決予以維持，駁回上訴人之上訴，經核於法並無違誤。上訴論旨，就原審取捨證據
、認定事實暨解釋契約之職權行使，指摘原判決違背法令，求予廢棄，非有理由。
據上論結，本件上訴為無理由。依民事訴訟法第四百八十一條、第四百四十九條第一
項、第七十八條，判決如主文。
中      華      民      國    九十二    年      五      月    二十二    日
                              最高法院民事第五庭
                                  審判長法官  朱  錦  娟
                                        法官  顏  南  全
                                        法官  許  澍  林
                                        法官  葉  勝  利
                                        法官  劉  福  聲
      右正本證明與原本無異
                                              書  記  官
中      華      民      國    九十二    年      六      月      五      日
                                                                       ：


司法院資訊處製作；財團法人民間司法改革基金會備份。
